臺灣桃園地方法院刑事判決
111年度矚重訴字第3號
公  訴  人  臺灣桃園地方檢察署檢察官  
被      告  洪慶明



選任辯護人  江宜蔚律師(法扶律師)          
上列被告因殺人案件，經檢察官提起公訴（110年度偵字第36749
號、第37952號、第44211號），本院判決如下：
    主  文
洪慶明犯殺人罪，處有期徒刑拾貳年捌月。扣案水果刀壹把沒收
。
    事  實
一、洪慶明與陳美筠為上下樓層之鄰居，於民國110年10月17日
    下午1時45分許，酒後因噪音問題與陳美筠在陽台處發生口
    角衝突，陳美筠遂持家中菜刀1把，自其桃園市○○區○○路000
    巷00號7樓住處搭乘電梯下樓，至洪慶明在同號6樓居所理論
    ，詎洪慶明開門見陳美筠持菜刀下樓，即先持家中木椅1張
    朝外丟擲後，雖其對於人體背部內有肺臟等重要器官，且佈
    有重要之動靜脈血管，倘以鋒利刀械直接插刺並深入人體要
    害之左背部位，足以造成氣血胸、呼吸衰竭或大量出血而剝
    奪人命有認識、預見，仍隨即關門返家持刀刃長度18.1公分
    ，全長29公分之水果刀1把，再開啟大門，與陳美筠在該址6
    樓電梯間發生肢體衝突，並趁陳美筠在上開電梯間同層13之
    4號6樓門口鞋櫃與安全梯前時，以左手擋住陳美筠，再以右
    手持水果刀，基於縱使以尖刀刺入陳美筠左側背部致其死亡
    ，亦不違背其本意之不確定殺人故意，朝陳美筠左側背部肩
    胛部下方刺殺1刀，刺穿陳美筠左側胸廓，造成左肺上、下
    肺葉刺創、左肺塌陷、血胸，未拔出兇刀，逕將陳美筠推倒
    在地，倒臥於上開鞋櫃與安全梯中間，並跨坐在陳美筠腹部
    壓制，致陳美筠受有深達18公分之刺創傷害，經陳美筠之子
    曹慶如聞聲下樓發現，洪慶明見曹慶如趕至，隨即返家於同
    日下午1時46分許，撥打110報警，於犯罪未發覺前，自承陳
    美筠遭其殺害，嗣陳美筠經送醫急救後，於同日下午3時16
    分許，因出血性休克及呼吸衰竭死亡。
二、案經陳美筠之配偶曹東成、子曹慶如、女曹宛茹及胞兄陳孝
    鑫訴由桃園市政府警察局龜山分局移送臺灣桃園地方檢察署
    （下稱桃園地檢署）檢察官偵查起訴。
    理  由
一、認定事實所憑之證據及得心證之理由：
    訊據被告固坦承有於上開時、地持扣案水果刀刺殺被害人致
    死等情，然否認有何殺人犯行，辯稱當時是因被害人持菜刀
    來理論，我一時義憤才拿水果刀，本件應該是義憤殺人等語
    。辯護人則為其辯稱被告於案發前在陽台即與被害人發生爭
    吵，情緒已被挑起，嗣後又見被害人持刀前來，心情更是氣
    憤，本件應有義憤殺人罪之適用等語。經查：
　㈠被告坦承於上開時、地持水果刀刺殺被害人致死等事實部分
    ，核與證人即被害人之子女曹慶如於警詢及偵查中之證述、
    證人即被害人之女曹宛茹於警詢之證述、證人即鄰居陳春華
    、黃錫泉於警詢及偵查中之證述大致相符（見偵卷㈠第45-47
    、51-52、107-110、145-149、251-252、41-42、53-55、57
    -63、155-157頁），並有長庚醫療財團法人林口長庚紀念醫
    院診斷證明書、急診病歷表、桃園市政府警察局龜山分局搜
    索扣押筆錄、扣押物品目錄表、酒測單、現場照片、監視錄
    影翻拍照片、作案用兇器照片、被害人傷勢照片、桃園市政
    府警察局勤務指揮中心受理案件紀錄表（報案時間：13時46
    分、13時48分、13時50分、13時52分）、大坑派出所警員11
    0年10月18日職務報告、解剖筆錄、法務部法醫研究所法醫
    研究所（110）醫鑑字第1101102677號解剖報告書暨鑑定報
    告書、桃園地檢署檢察官110 年10月26日勘驗筆錄（現場狀
    況）、內政部警政署刑事警察局110 年11月29日刑生字第11
    08018228號鑑定書、桃園市政府警察局龜山分局偵辦洪慶明
    殺人案蒐證音檔譯文表（110 報案台錄音譯文）、桃園地檢
    署110年12月3日甲字第000000000號相驗屍體證明書、法務
    部法醫研究所110 年12月7 日法醫毒字第11000081870 號函
    暨酒精濃度對人體的影響臨床症狀表、衛生福利部桃園療養
    院111 年1 月11日桃療一般字第1100008495號函暨酒精濃度
    對認知功能影響表、桃園市政府警察局龜山分局去氧核醣核
    酸採樣證明書、桃園市政府警察局110 年11月17日桃警鑑字
    第1100084497號函暨所附命案現場勘察報告、刑案現場圖、
    桃園市政府警察局龜山分局現場勘察照片簿（含相驗照片）
    、勘察採證同意書、110年10月17日桃警鑑字第1101087023
    號刑事案件證物採驗紀錄表、111 年1 月14日桃園地檢署檢
    察官勘驗筆錄（報案電話錄音）、桃園地檢署檢察官110 年
    10月26日110 年度相字第1739號相驗報告書、桃園市政府警
    察局龜山分局110年10月18日山警分偵字第1100037107號處
    理相驗案件初步調察報告暨報驗書、龜山分局轄內陳美筠命
    案現場初步勘察報告暨現場初步勘察照片、桃園地檢署相驗
    報告書及相驗照片、衛生福利部桃園醫院診斷證明書等件在
    卷可參（36749 偵卷㈠第65、67、69-73、77-81、85-91、93
    、95、97、99、141、143、163-170、175-184、153、185、
    207-215、241-245、253、263-265、277-281頁；36749偵卷
    ㈡第87-89、119-132、133、135-239、245-249、275-276、3
    17頁；1739相卷第3-4、11-12、81-88、133-208頁），復有
    扣案水果刀1把在卷可佐。又被害人係生前後上背遭銳器穿
    刺傷，刺穿左側胸廓，造成左肺之上下肺葉刺創、左肺塌陷
    、血胸，最後導致出血性休克及呼吸衰竭而死亡等情，有法
    務部法醫研究所法醫研究所解剖報告書暨鑑定報告書在卷可
    稽（見36749 偵卷㈠第184頁），堪認被害人確係因遭被告手
    持扣案水果刀自身後刺入左背部位，致受有前揭傷害，該等
    傷害並進而導致被害人前述死亡結果無訛。
  ㈡被告持扣案水果刀刺殺被害人，主觀上具有殺人之不確定故
    意，茲說明如下：
　⒈行為人有無犯罪之故意，乃個人內在之心理狀態，惟有從行
    為人之外在表徵及其行為時之客觀情況，依經驗法則審慎判
    斷，方能發現真實（最高法院88年度台上字第1421號判決意
    旨可資參照）。且行為人對於構成犯罪之事實，明知並有意
    使其發生者，為故意，行為人對於構成犯罪之事實，預見其
    發生而其發生並不違背其本意者，以故意論，刑法第13條第
    1項、第2項分別定有明文。前者採希望主義，稱之為直接故
    意或確定故意，後者採容認主義，稱之為間接故意或不確定
    故意，兩者情形有別。準此，若行為人為犯罪行為時，對其
    行為可能致生死亡結果之發生雖非積極希望其實現，惟主觀
    上有死亡結果之預見，而死亡結果之發生又不違背其本意時
    ，仍屬故意範圍。
　⒉人之背部內有心臟、肺臟等重要臟器，極為脆弱，且遍佈重
    要之動靜脈血管，為人體要害部位，倘受相當長度之利刃直
    接插刺深入，極易刺穿臟器及血管而造成器官毀敗、大量出
    血、生理機能嚴重減損，而極可能造成他人死亡之不幸結果
    ，此為一般人所明知之事理。而被告行兇時所使用之扣案水
    果刀，全長計約29公分，刀刃為質地堅硬之金屬材質、最長
    約18.1公分，刀刃頂端尖銳（距刀尖3公分處，寬約2.5公分
    ，最寬為3.5公分），有扣案物照片及上開鑑定報告附卷可
    佐（見36749 偵卷㈠第87、179頁），且依卷附鑑定報告書記
    載，被害人身長約148公分，胸寬、胸厚分別為29、15公分
    ，外觀體型及營養狀況稍瘦（見36749 偵卷㈠第184頁），足
    見被害人身型相較於一般人及被告均甚為瘦小，是以上開尖
    銳鋒利之銳器，如於近距離持該刀刺向被害人左背部刺殺，
    所形成穿透力之高，足以刺穿被害人體內重要臟器而大量出
    血，導致被害人死亡之結果，此乃一般常識。是被告雖為國
    小畢業之學歷，然為智能成熟、身心健全之成年人，具有相
    當社會經歷，就此自無從推諉為不知。
　3.被告可預見扣案水果刀具有強大之殺傷力，朝人體背部刺殺
    ，極可能發生死亡之結果，然而，被告竟枉顧被害人生命之
    安危，持扣案水果刀刺入被害人之左側背部肩胛部下方，於
    被害人倒地前水果刀仍在體內而未脫落，對照該水果刀刀刃
    長約17.5公分，顯然被告下手力道非輕，且被告於被害人背
    部仍插有上開水果刀情形下，非但沒有馬上停手為救助之舉
    措，反而將被害人推倒，使被害人正面倒地後，跨坐在被害
    人腹部予以壓制，有證人曹慶如於警詢及偵查中證述明確（
    見36749 偵卷㈠第52、108、145-147頁），使被害人受有深
    達18公分之刺創傷害，顯然使上開利刃更足以刺穿體型瘦弱
    之被害人背部，而致其肺臟等遭刺穿，造成其左肺塌陷、血
    胸、大量出血而死亡，此核與卷附鑑定報告書記載：被害人
    受有左背穿刺傷，位於左背肩胛骨下方，中線向左9公分，
    略呈左上右下約呈45度，由後向前略行平穿刺傷，穿刺傷口
    8×1公分，深達18公分，穿刺傷由後左上背穿過背肌層、左
    肋骨6、7間，穿過後胸壁並傷及左肺上、下葉，分別有4.2×
    1、7×2.5公分肺穿刺傷，左肺塌陷與血胸嚴重，止於左第6
    肋胸關節間，為致命傷…生前上背遭刺傷，刺穿左側胸廓，
    造成左肺之上、肺葉刺創、左肺塌陷、血胸，最後導致出血
    性休克及及呼吸衰竭等語大致相符（見36749 偵卷㈠第182-1
    85頁），是依被告使用之器具、下手力道、部位以及攻擊後
    繼續壓制被害人之舉措，足認被告具有縱發生死亡結果，亦
    不違背其本意之不確定故意。
　㈢至公訴意旨固認被告係基於殺人之直接故意，而為上開犯行
    等語。然被告係於110年9月10日搬入該社區，與被害人間僅
    為鄰居關係，雖於案發前月餘曾因房屋噪音問題而協同管理
    委員會人員向證人曹慶如反應而生爭執，然與被害人並無宿
    怨，僅於案發當日又因噪音問題，方與被害人在各自陽台發
    生爭吵等情，業據被告於警詢、偵訊自承在案（36749 偵卷
    ㈠第25、118頁），核與證人曹慶如於警詢、偵訊證述大致相
    符（36749 偵卷㈠第45、46、107、145頁），足認被告與被
    害人原非熟識，亦無仇恨，僅於案發當日因噪音問題突生爭
    執，是被告與被害人間雖有衝突情形，然尚非嚴重糾紛，難
    認此足引起被告非致被害人於死之強烈意念。再者，被告供
    稱：我當日在家喝酒，一直聽到樓上發出噪音，所以到陽台
    上向樓上住戶咆哮不要一直講不聽，被害人也回嘴現在是想
    怎樣而發生口角，爭吵中我就叫被害人下來講，被害人下樓
    時就踹門，我開門沒想到被害人拿菜刀，當時我就火大了，
    於是我關門後就去拿水果刀，開門後被害人就狀似要衝進我
    家，舉刀向我揮舞，我就推她然後拿水果刀刺他，我只有刺
    1刀，刀沒有拔出來等語（見36749 偵卷㈠第22-27、225、11
    7-120頁），益見本案係因被害人與被告臨時互相攜帶危險
    器具爭吵而起，被告應非有何縝密計畫蓄意殺害被害人，尚
    非被告與被害人間有何深仇大恨，進而得認被告即生殺人之
    確定故意。又依卷附鑑定報告書記載，被害人固受有深達18
    公分之刺創傷害，然扣案水果刀之刀刃寬介於2.5至3.5公分
    間，然被害人之傷口分別為8公分、4.2公分、7公分（見367
    49 偵卷㈠第182-185頁），均超過水果刀之寬度，且本案被
    害人於水果刀尚插在背部時即遭被告推倒在地並為壓制，是
    依卷內現存證據，尚難認定被告係直接以水果刀刺傷被害人
    達18公分深度之力道予以行刺，而有直接致被害人於死之故
    意，是依本案案發時之被告與被害人之關係、發生糾紛之原
    因、經過以及被告行為前後狀況，難認本件案發時被告已萌
    生非要致被害人死亡之意念，是本件尚乏積極證據證明被告
    行為時具有殺人之直接故意。公訴意旨此部分所認，容有誤
    會，應予更正。
　㈣被告之辯解及辯護人辯護意旨不予採納之理由：
　1.刑法第273 條第1 項義憤殺人罪，其所謂「義憤」乃謂基於
    道義之理由而生憤慨，必先有被害人之不義行為，而在客觀
    上足以引起公憤，依一般人之通常觀念，確無可容忍者，始
    可謂為「義憤」。所稱「當場」，係指該一義憤，係在不義
    行為之當場所激起，而立為實施殺人者，始足當之。而所謂
    「激於義憤」，係指其義憤之發生，係因直接見聞該不義行
    為，致一時受激而難以忍受者而言。若係過去之事實，或因
    不滿被害人之回應，萌生殺人之犯意者，均難認係「當場基
    於義憤」。又參諸該條立法理由，係指他人對行為人或其親
    屬（或親近之人）實施不義行為，行為人受此莫大之侮辱或
    冒犯之挑動，憤激難忍，在不義行為之當場立為實施殺害或
    傷害行為。如行為人原先對他人所實施之不義行為，並未因
    此引起公憤，係另因不滿該他人之回應，或有其他因素介入
    ，致情緒失控而為殺害或傷害行為，即非該條所稱之「當場
    激於義憤」（最高法院108 年度台上字第418號判決意旨參
    照）。
　2.本件被告與被害人間係因噪音問題而發生爭執，該噪音糾紛
    並非在客觀上足以引起公憤至無可容忍，當非被告可依道義
    之理由而生憤慨，進而行兇之依據，自與當場激於義憤而殺
    人之要件不合，故被告及辯護人此部分主張，不足為採。
　㈤綜上，本案事證明確，被告犯行洵堪認定，應依法論科。
三、論罪：
 ㈠核被告所為，係犯刑法第271 條第1 項之殺人罪。
 ㈡被告符合自首要件，依刑法第62條前段規定，減輕其刑
　⒈按刑法自首，乃為使犯罪事實易於發覺並節省訴訟資源，如
    犯罪之人在犯罪未發覺前，向該管公務員表明其犯罪事實，
    而接受裁判時，即構成得減輕其刑之條件。至於所表明之內
    容祇須足使該管公務員憑以查明該犯罪之真相為已足，並不
    以完全與事實相符為必要，縱犯罪之人對阻卻責任或阻卻違
    法之事由，有所主張或辯解，乃辯護權之行使，並不影響其
    自首之效力。另自首之動機為何，並無限制，犯罪之人是否
    真心悔悟，與自首減刑條件之構成無關，何況犯罪之人往往
    自忖法網難逃，自首以邀減刑者，亦比比皆是，最高法院99
    年度台上字第7333號判決意旨可資參照。
　2.被告於110年10月17日下午1時46分許以其女友彭美娟之手機
    撥打110專線報案，稱：他們母子拿刀要殺我，我現在防衛
    ，母親被我殺害等語，有桃園市政府警察局勤務指揮中心受
    理案件紀錄表、桃園市政府警察局龜山分局偵辦殺人案蒐證
    音檔譯文（1時45分110平台報案紀錄）在卷可參（見36749 
    偵卷㈠第95、241頁），足見被告行為後，在有偵查權限之公
    務員知悉犯罪發生前，即有申告犯罪事實、主動坦承犯罪，
    其後並接受裁判等情事，被告所為合於刑法第62條自首之要
    件。
　3.告訴人陳述被告係因告訴人曹慶如目擊案發現場，犯行暴露
    ，迫於情勢且意圖邀獲減情之寬典始為報案、且犯後避重就
    輕，更未試圖彌補被害人家屬之損害，難認被告有自首真意
    ，也無徹底省悟、懺悔之情，不應獲得自首減刑之寬典，請
    勿減輕其刑等語（見本院卷第129-130、147、217頁）。觀
    之被告歷次供述就刺殺被害人之位置、係正面或是背面刺殺
    被害人、是否曾持家中椅子砸被害人等情均有所不同，並隨
    證據提示之程度始陸續坦承，可認被告確未據實交代案發經
    過，且時而主張過失殺人，時而坦承殺人犯行，復又主張係
    義憤殺人等情，亦難認其有確實徹底省悟、懺悔之情，惟依
    前所述，被告既主動申告未經發覺之犯行，已促使偵查機關
    得以儘速著手調查，自已合於自首之要件，至被告上開所辯
    ，仍無礙其自首之成立。
　4.審酌被告於案發後固隨即遭證人曹慶如發現，然被告行兇後
    亦仍有隨即3次撥打110專線報案，1次撥打119救護車之舉措
    ，有上開桃園市政府警察局勤務指揮中心受理案件紀錄表、
    桃園市政府警察局龜山分局偵辦殺人案蒐證音檔譯文（110
    平台報案紀錄）在卷可參（見偵卷第95、99、93、241、253
    、245頁），雖其以上揭情詞置辯，然其並未逃匿，復就其
    持水果刀導致被害人死亡一節之主要事實，仍大致為一致之
    供述，節省大量司法資源耗費，是本院認本案得依刑法第62
    條前段規定，減輕其刑。
　㈢爰以行為人之責任為基礎，審酌被告與告訴人並無宿怨，僅
    因噪音問題而發生爭執，因不滿被害人持菜刀前來理論，因
    而情緒失控，即持大型水果刀自被害人左背刺殺被害人，下
    手力道顯然甚重，且未拔出水果刀仍將被害人推倒在地並壓
    制，造成其傷口甚深，刺穿左側胸廓，造成左肺之上下肺葉
    刺創、左肺塌陷，顯見被告對被害人攻擊之際，即有預見被
    害人死亡亦不違背其本意之殺人不確定故意，被害人因而死
    亡，造成家屬永難弭平之傷痛之嚴重結果，並破壞社會公共
    安全與秩序，應予嚴加非難；復考量被告犯後否認犯行，僅
    因自身財力不佳，即未積極賠償告訴人損害，態度非佳，兼
    衡其於本院審理時自述為國小畢業之智識程度、為臨時工、
    無扶養親屬、罹患右側肘部類風濕性滑液囊炎（見本院卷第
    214-215、159頁)等家庭經濟生活狀況、無前案記錄以及檢
    察官起訴書請求量處有期徒刑15年、告訴人到庭請求量處無
    期徒刑之意見（見本院卷第217頁）等一切情狀，量處如主
    文所示之刑。
四、沒收
　㈠扣案之水果刀1 把，係被告所有持以殺害被害人所用，業據
    其於審理中供述明確（見本院卷第203頁），自應依刑法第3
    8條第2 項前段規定宣告沒收。
　㈡扣案之菜刀1把，非被告所有，亦非供本件犯罪所用之物，自
    不諭知沒收，併此敘明。 
　㈢至其餘扣案物品，並非本案犯罪工具或犯罪所生之物，亦均
    不予宣告沒收，附此敘明。　　　　
本案經檢察官雷金書提起公訴，檢察官高玉奇到庭執行職務。
據上論斷，依刑事訴訟法第299 條第1 項前段，判決如主文。
中　　華　　民　　國　　111 　年　　5 　　月　　27　　日
                  刑事第五庭  審判長法  官  呂世文
                                    法  官  陳郁融
                                    法  官  李敬之
以上正本證明與原本無異。
如不服本判決應於收受判決後20日內向本院提出上訴書狀，並應
敘述具體理由。其未敘述上訴理由者，應於上訴期間屆滿後20日
內向本院補提理由書(均須按他造當事人之人數附繕本)「切勿逕
送上級法院」。 
      　　　　　　　　　　　　　　　書記官　鐘柏翰　
中　　華　　民　　國　　111 　年　　5 　　月　　30　　日
                               
中華民國刑法第271條
（普通殺人罪）
殺人者，處死刑、無期徒刑或10年以上有期徒刑。
前項之未遂犯罰之。
預備犯第1項之罪者，處2年以下有期徒刑。